臺灣宜蘭地方法院刑事判決　　　　　　　 93年度易字第118號
公　訴　人　臺灣宜蘭地方法院檢察署檢察官
被　　　告　己○○　男　77歲.
　　　　　　丁○○○
共　　　同
選任辯護人　林世超律師
上列被告因背信案件，經檢察官提起公訴（92年度調偵字第25號
），本院判決如下：
    主  文
己○○共同連續為他人處理事務，意圖為自己不法之利益，而為
違背其任務之行為，致生損害於本人之財產，處有期徒刑捌月。
丁○○○共同連續為他人處理事務，意圖為自己不法之利益，而
為違背其任務之行為，致生損害於本人之財產，處有期徒刑陸月
，如易科罰金以參佰元折算壹日。
    事  實
一、緣己○○之妻陳林粧、甲○○之妻洪林儉及乙○○、徐定國
    、丙○○兄弟之母徐林蘭3人為姊妹關係；丁○○○為徐定
    國之妻。己○○、甲○○及徐林蘭3家於民國50、60年間，
    共同經營坤泰木行股份有限公司，並以經營所得資金購買多
    筆土地，惟因僅有己○○具自耕農身分，故將以公司資金購
    得之多筆土地均登記於己○○名下，實則3家各享有3分之1
    之權利，嗣徐林蘭死亡，其3分之1權利由其子丙○○、徐定
    國、乙○○平分，就以公司資金購得之多筆土地各享有9分
    之1之權利。嗣於76年間，除己○○以外之二家欲退出坤泰
    木行股份有限公司經營，即於76年7月8日由己○○、甲○○
    、丙○○、徐定國、乙○○簽訂合約書，約定「就先前以坤
    泰木行股份有限公司資金購買之土地，權利範圍為己○○持
    分3分之1、甲○○持分3分之1、丙○○、徐定國、乙○○各
    持分9分之1」，「因持分之土地為農地，需自耕農身分且不
    得分割，故暫以己○○名義登記，己○○未經共有人同意不
    得將本土地向他人設定抵押權登記或私下處分」、「本土地
    之出售、合建、經營或出租等處分應經全部合約人同意始生
    效」、「76年6月30日以前己○○自行借用之抵押貸款應由
    己○○自行負責理清」及「由丁○○○擔任見證人，共有之
    土地所有權狀45張交由丁○○○保管。」，即己○○受委託
    登記為共有土地之所有權人，並管有上開土地，丁○○○則
    受託保管共有土地之土地所有權狀，均受託為他人處理事務
    。詎己○○、丁○○○2人均明知係為他人處理事務，惟因
    己○○需款週轉，竟共同基於意圖為自己不法利益之概括犯
    意聯絡，違背受託之義務，由丁○○○提供保管之土地所有
    權狀，未經甲○○、乙○○之同意，擅自於：
（一）81年10月16日向中國農民銀行申請抵押借款，而於81年12
      月9日提供己○○受託登記之坐落於宜蘭縣冬山鄉○○段
      47、48、49地號3筆土地予中國農民銀行供擔保設定本金
      最高限額新臺幣（下同）二千萬元之抵押權，而取得中國
      農民銀行之借款。
（二）90年5月11日因先前向第一商業銀行信用貸款八百萬元未
      能清償，應第一商業銀行之要求，而提供己○○受託登記
      之坐落宜蘭縣冬山鄉○○段1550、1556、1556之1、1556
      之2地號之4筆土地設定本金最高限額一千三百萬元之抵押
      權予第一商業銀行，以擔保先前八百萬元之借款。
    後於90年間因己○○未按期繳息，無力清償，致土地遭銀行
    查封拍賣，甲○○、乙○○始悉上情。
二、案經被害人乙○○、甲○○訴請臺灣宜蘭地方法院檢察署偵
    查起訴。
    理由
一、訊據被告己○○、丁○○○雖坦承於前揭時間就上開約定登
    記己○○名下惟實則為共有之土地辦理抵押權設定登記，嗣
    土地並遭銀行查封拍賣等情，惟矢口否認有何背信犯行，被
    告己○○辯稱：之前登記伊名下之土地遭徵收或出售，伊均
    有分給共有人，冬山鄉○○段47、48、49地號土地及同鄉○○段1550、1556、1556之1、1556之2地號土地拿去設定抵押
    是延續先前的貸款，因為公司沒有錢，但事先均有經共有人
    同意，借款亦均使用在公司上，且伊未受甲○○、乙○○及
    其他共有人之委託處理事務，自無背信可言云云；被告丁○○○辯稱：在坤泰公司任職多年，公司是董事長己○○在運
    作，均依照己○○的指示去做，冬山永美段、義成段的土地
    本來就有設定，後來再設定是因為公司要週轉，是否告訴其
    他人不是我的權責，己○○要我拿出這些權狀，我即依其指
    示拿出上開土地之權狀並向銀行辦理抵押權設定，並無背信
    云云。惟查：
（一）前揭被告己○○於76年7月8日受託登記為上開土地之所有
      權人，並管領上開土地之相關事宜，而丁○○○則受託保
      管上開土地之所有權狀，且確約定「因持分之土地為農地
      ，需自耕農身分且不得分割，故暫以己○○名義登記，己○○未經共有人同意不得將本土地向他人設定抵押權登記
      或私下處分」、「本土地之出售、合建、經營或出租等處
      分應經全部合約人同意始生效」、「76年6月30日以前己○○自行借用之抵押貸款應由己○○自行負責理清」等節
      ，業據被告己○○、被告丁○○○自承在卷，且核與告訴
      人甲○○、乙○○於偵查及本院審理中證述情節相符（見
      91年度偵字第2910號偵查卷第58、59頁、第192頁及本院
      審理卷94年5月14日審理筆錄），並經證人丙○○於偵查
      中到庭證稱：「 (檢察官問：該土地及公司都是何人管理
      ？)都是己○○管理，‧‧‧‧以前那些土地都是交給己○○管理，有約定要賣時要經過全部人的同意，權狀是丁○○○保管‧‧‧」（見92年度調偵字第25號偵查卷第24
      頁），復有載明上開約定之76年7月8日合約書影本一份在
      卷可稽，堪信被告己○○確受託登記為上開冬山鄉○○段
      47、48、49地號土地及同鄉○○段1550、1556、1556之1
      、1556之2地號土地之所有權人，且管有上開土地，被告
      丁○○○亦受託保管上開土地權狀，上開冬山鄉○○段47
      、48、49地號土地及同鄉○○段1550、1556、1556之1、
      1556之2地號土地非經共有人之同意不得向他人設定抵押
      等情應堪認定。
（二）被告己○○於81年12月9日未經共有權利人甲○○、乙○○之同意，提供坐落於宜蘭縣冬山鄉○○段47、48、49地
      號三筆土地予中國農民銀行供擔保設定本金最高限額新臺
      幣（下同）二千萬元之抵押權，而取得中國農民銀行之借
      款；另於90年5月11日因先前向第一商業銀行信用貸款八
      百萬元未能清償，應第一商業銀行之要求，而未經共有人
      甲○○、乙○○之同意，提供坐落宜蘭縣冬山鄉○○段15
      50、1556、1556之1、1556之2地號之土地設定本金最高限
      額一千三百萬元之抵押權予第一商業銀行，以擔保先前八
      百萬元之借款，嗣上開土地遭銀行查封拍賣等情，業據告
      訴人甲○○、乙○○指訴綦詳，並有上開宜蘭縣冬山鄉○○段47、48、49地號、同鄉○○段1550、1556、1556之1
      、1556之2地號土地之土地登記謄本在卷可稽。且有中國
      農民銀行羅東分行93年9月30日 (93)農羅字第9312700254
      號函暨借據及申請書等、同行93年9月30日 (93)農羅字第
      9312700255號函、93年10月5日 (93)農羅字第9312700256
      號函、94年3月22日 (94)農羅字第9412700024號函暨借據
      、申請書及謄本等、第一商業銀行羅東分行93年9月20 日
      (93)一羅字第23、24號函、第一商業銀行羅東分行94 年3
      月25日 (94)一羅字第30號函暨相關借貸資料各乙份附卷
      足憑，復有宜蘭縣羅東地政事務所94年4月8日羅地一（17
      ）字第0940003464號函檢送之宜蘭縣冬山鄉○○段47 、
      48、49地號土地抵押權設定登記原件資料影本等存卷可參
      ，上開冬山鄉○○段47、48、49地號土地，業經本院民事
      執行處拍賣終結強制執行程序，且已由中國農民銀行受償
      拍賣價金等節，業經本院調閱本院90年度執字第3969、25
      36號、91年度執字第2925號強制執行卷宗查證屬實。再參
      以告訴人甲○○、乙○○均證稱：己○○從未告知設定抵
      押權之事等情，而被告己○○就其有經告訴人甲○○、乙○○同意部分均未提出證據以供本院調查，自難採信。依
      上所述，足徵被告己○○違背委任關係，未經受任人甲○○、乙○○之同意，擅自將受託登記為所有權人之上開土
      地設定抵押予中國農民銀行、第一商業銀行。
（三）被告己○○、丁○○○雖辯稱：設定抵押均係先前設定抵
      押換單，並非新設定抵押云云，惟被告己○○係於81年12
      月9日提供坐落於宜蘭縣冬山鄉○○段47、48、49地號三
      筆土地予中國農民銀行供擔保設定本金最高限額新臺幣（
      下同）二千萬元之抵押權，而取得中國農民銀行之借款，
      上開土地設定抵押係新貸款二千萬元之擔保抵押權，有中
      國農民銀行羅東分行94年3月22日 (94)農羅字第94127000
      24號函暨借據、申請書及謄本等附卷足憑，且依上開宜蘭
      縣羅東地政事務所提出之3筆土地之抵押權設定登記資料
      ，均足明上開3筆土地於91年12月9日設定本金最高限額抵
      押權二千萬元予中國農民銀行係新設定者，而非換單。又
      被告己○○於90年5月11日將坐落宜蘭縣冬山鄉○○段155
      0、1556、1556之1、1556之2地號之土地設定本金最高限
      額一千三百萬元之抵押權予第一商業銀行部分，係為擔保
      先前八百萬元之借款，而此4筆土地原亦無設定抵押之情
      事，亦屬新設定者，並非延續舊抵押權換單，此觀前揭第
      一商業銀行羅東分行93年9月20日 (93)一羅字第23、24號
      函暨土地登記謄本即明，是被告己○○、丁○○○此部分
      辯詞，要屬無稽。
（四）被告丁○○○雖辯稱：均依己○○之指示辦理土地之抵押
      權設定事宜云云。惟證人即本件76年7月8日合約書之擬定
      人代書戊○○於偵查及本院審理中到庭均結證稱：當初是
      丁○○○來找我，說他的老闆己○○跟其他的人有土地共
      有關係，因為農地不能分割，當初土地登記在己○○名下
      ，為保障其他共有人權益，所以要訂定合約書，所有資料
      均是被告丁○○○提供的，合約書擬好後也是丁○○○拿
      回去的等情（見92年度調偵字第25號偵查卷第32、33 頁
      、本院審理卷第295、296、297頁），而該76年7月8日合
      約書係由被告丁○○○擔任見證人並簽名其上，其對合約
      書上之約定當知之甚詳，而依約定被告丁○○○受託保管
      土地所有權狀，自應於受託範圍內妥為保管，如非查明共
      有人同意就土地設定抵押或處分，自不得擅自提出保管之
      土地所有權狀就土地為任何處分，是縱被告己○○有所指
      示，被告丁○○○亦應加以查證，故被告丁○○○所辯要
      不足採信。
（五）被告己○○、丁○○○另辯稱：共有土地之取得，告訴人
      甲○○、乙○○均未出資云云，惟本件合約書內附表所載
      明之土地45筆，均係被告己○○與告訴人甲○○及乙○○
      之母徐林蘭於共同經營坤泰木行股份有限公司時以公司資
      金購買取得，並因被告己○○具有自耕農身分，故均登記
      於被告己○○名下，嗣於76年間，甲○○、徐林蘭（其時
      已死亡）家族欲退出公司營運，為免日後就前開購得土地
      權益之爭議，始訂立76年7月8日之合約書，以保障各權利
      人之權利，約明仍登記於被告己○○名下由己○○管領及
      各人之權益範圍，告訴人甲○○就上開土地確有3分之1之
      持分權利、告訴人乙○○確有9分之1之持分權利等情，亦
      為被告己○○坦認在卷，是就上開土地告訴人甲○○、乙○○確享有權利，至於該權利是否因出資取得，無礙於本
      件犯罪之成立。
  綜上所述，被告己○○、丁○○○所辯均不足採，其二人涉背
  信犯行事證明確，犯行堪以認定，應予依論科。
二、核被告己○○、丁○○○為他人處理事務，意圖為自己不法
    之利益，而違背委任事務，擅自就共有土地設定抵押權，借
    款供己週轉，致生損害於本人財產之所為，係犯刑法第342
    條第1項之背信罪。其前後2次犯行，時間密接，犯罪構成要
    件相同，顯係基於概括犯意反覆為之，應依刑法第56條之連
    續犯論以一罪，並加重其刑。爰審酌被告己○○、丁○○○
    受託登記為土地所有權人及保管土地所有權狀，竟違背任務
    ，擅自就受託登記之土地設定抵押予銀行，嗣無力清償，部
    分土地遭銀行查封拍賣，造成告訴人之損失、及被告2人之
    素行、犯罪之目的、手段，並其等迄今未與告訴人甲○○、
    乙○○達成和解、賠償彼2人之損失，及本件主要係因被告
    己○○需款週轉及主導等犯罪之一切情狀，各量處如主文所
    示之刑，並就被告丁○○○部分諭知易科罰金之折算標準，
    以示懲儆。
三、公訴意旨另以：被告己○○於91年4月3日，未經公司股東會
    決議，即逕以坤泰公司之名義，將登記於坤泰公司名下坐落
    於宜蘭縣羅東鎮○○段812、813、819等地號之土地，以每
    坪新台幣（下同）七萬元之價格出售予財團法人天主教靈醫
    修女會，共計總價為六千七百三十五萬七千六百七十五元。
    因認被告己○○此部分亦涉有刑法第342條第1項之背信罪嫌
    云云。惟查：
（一）按犯罪事實應依證據認定之，無證據不得認定犯罪事實；
      不能證明被告犯罪者，應諭知無罪之判決，刑事訴訟法第
      154條第2項、第301條第1項分別定有明文。又事實之認定
      ，應憑證據，如未能發現相當證據，或證據不足以證明，
      自不能以推測或擬制之方法，為裁判基礎；認定犯罪事實
      ，所憑之證據，雖不以直接證據為限，間接證據亦包括在
      內，然無論直接或間接證據，其為訴訟上之證明，須於通
      常一般之人均不致於有所懷疑，而得確信其為真實之程度
      者，始得據之為有罪之認定，倘其證明尚未達到此一程度
      ，而有合理性懷疑之存在時，即無從為有罪之認定；再告
      訴人之告訴，係以使被告受刑事訴追為目的，是其陳述是
      否與事實相符，仍應調查其他證據以資審認，有最高法院
      40年台上字第86號、76年台上字第4986號、52年台上字第
      1300號判例可資參照。
（二）公訴人認被告己○○此部分涉有背信犯行，無非係以告訴
      人甲○○、乙○○之指訴、證人丙○○之證詞、宜蘭縣羅
      東鎮○○段812、813及819地號土地登記謄本及買賣契約
      書1份為其論據。惟訊據被告己○○堅決否認有此部分背
      信犯行，辯稱：合約書未列羅東東安段812、813、819三
      筆土地，因土地是登記在公司名下，公司在72年就已經向
      銀行貸款，當時因土地遭銀行查封，為能賣得較高之金額
      ，故與銀行協調，請銀行先啟封前揭土地，另以較高之每
      坪七萬元之總價為六千七百三十五萬七千三十五萬七千六
      百七十五元之價格出售他人，賣得款項除清償銀行欠款外
      ，即分配予告訴人甲○○、乙○○家族，被告自己家族則
      均未分配，伊並無背信等語。
（三）經查：依76年7月8日之合約書附件所載，宜蘭縣羅東鎮○○段812、813及819地號土地，確未在約定之範圍內，且
      上開土地係登記坤泰木行股份有限公司名義，並非登記己○○名下，尚難認被告己○○有受託處理他人事務之情形
      ，不足認被告己○○與告訴人甲○○、乙○○存有委任關
      係。又被告己○○為坤泰木行股份有限公司負責人，為公
      司之代表人，有坤泰木行股份有限公司登記卷宗1份附卷
      可佐，被告己○○自可代表坤泰木行股份有限公司處理公
      司所有事務。又上開3筆土地原設定本金最高限額四千八
      百萬元抵押權予臺灣中小企業銀行，於90年9月間遭臺灣
      中小企業銀行查封，嗣於91年4月8日臺灣中小企業銀行聲
      請撤回執行，並由本院民事執行處於91年4月28日發函地
      政事務所塗銷查封，業經調閱本院90年度執字3969號強制
      執行卷宗查證屬實；而依卷附上開3筆土地之買賣契約書
      ，係被告己○○以坤泰木行股份有限公司董事長名義於91
      年4月3日與財團法人天主教靈醫修女會簽訂，其價金以每
      坪七萬元計算，共計六千七百三十五萬七千六百七十五元
      等情應可認定，雖被告己○○未經公司股東會之決議即與
      他人訂約，惟按刑法第342條背信罪之構成要件除需為他
      人處理事務，且有違背任務之行為外，在主觀上尚需有為
      自己或第三人不法之利益或損害本人之利益之意圖，上開
      東安段812、813、819地號土地原係以坤泰木行股份有限
      公司為抵押人兼債務人借款，嗣公司無力支付本息，始遭
      銀行強制執行，如被告己○○未出售土地，該土地終亦需
      由法院拍賣強制執行，現被告己○○係以高於銀行所設定
      本金最高限額抵押權之四千八百萬元金額出售土地，且出
      售土地所得於支付必要費用及清償銀行借款後，尚餘一千
      三百餘萬元，均有分配予公司股東，而卷內並無上開羅東
      鎮○○段812、813、819地號土地之鑑價資料，不足認被
      告己○○有低價出售上開土地損害公司權益之情形，是尚
      難認被告己○○有意圖為自己不法之利益或損害本人利益
      之意圖。
（四）綜上，並無證據證明被告己○○就出售上開東安段3筆土
      地主觀上有為自己或第三人不法利益之意圖，尚不能僅以
      被告己○○未經股東會之同意即遽認其涉有背信犯行，是
      公訴人所舉證據不足據為被告己○○有罪之認定。此外，
      復查無其他積極證據足資證明被告己○○此部分涉有背信
      犯行，不能證明其有此部分犯罪。惟因公訴人認此部分前
      揭起訴部分，有連續犯裁判上一罪之關係，爰不另為無罪
      之諭知，併此敘明。
據上論斷，應依刑事訴訟法第299條第1項前段，刑法第28條、第
56條、第342條第1項，罰金罰鍰提高標準條例第1條前段、第2條
，判決如主文。
本案經檢察官陳嘉瑜到庭執行職務
中　　華　　民　　國　　94　　年　　5　　月　　18　　日
                  臺灣宜蘭地方法院刑事第四庭
                      審判長法  官  林惠玲
                            法  官　蔡仁昭
                            法  官　郭淑珍
以上正本證明與原本無異。
如不服本判決，應於判決送達後10日內，向本院提出上訴狀。（
需附繕本）
                                 書記官　林秀麗
中　　華　　民　　國　　94　　年　　5 　　月　　19　　日
附錄法條：
刑法第342條第1項
為他人處理事務，意圖為自己或第三人不法之利益，或損害本人
之利益，而為違背其任務之行為，致生損害於本人之財產或其他
利益者，處五年以下有期徒刑、拘役或科或併科一千元以下罰金
。
